ACORDAO-COMPLETO-2534096

ACÓRDÃO 2051/2022 ATA 13/2022 - SEGUNDA CÂMARA

VISTOS, relatados e discutidos estes autos em que se analisa ato de concessão de aposentadoria deferida pelo Tribunal Regional do Trabalho da 2ª Região/SP a ex-servidor daquele órgão. 
ACORDAM os Ministros do Tribunal de Contas da União, reunidos em Sessão da 2ª Câmara, ante as razões expostas pelo Relator, e com fulcro nos incisos III e IX do art. 71 da Constituição Federal e nos arts. 1º, inciso V, e 39, inciso II, da Lei 8.443/1992, c/c o art. 259, inciso II, do Regimento Interno/TCU, em:
9.1. considerar ilegal a concessão de aposentadoria em favor do Sr. Manuel Rodrigues Roda, negando registro ao correspondente ato; 
9.2. dispensar o ressarcimento das quantias indevidamente recebidas de boa-fé pelo interessado, consoante o disposto no Enunciado 106 da Súmula da Jurisprudência do TCU;
9.3. determinar ao Tribunal Regional do Trabalho da 2ª Região/SP, no prazo de 15 (quinze) dias a contar da notificação deste Acórdão, que:
9.3.1. abstenha-se de realizar pagamentos decorrentes do ato ora impugnado, sujeitando-se a autoridade administrativa omissa à responsabilidade solidária, nos termos do art. 262, caput, do Regimento Interno/TCU;
9.3.2. dê ciência do inteiro teor desta Deliberação ao interessado, alertando-o de que o efeito suspensivo proveniente da interposição de possíveis recursos perante o TCU não o exime da devolução dos valores percebidos indevidamente após a respectiva notificação, caso os recursos não sejam providos, encaminhando a este Tribunal, no prazo de 30 (trinta) dias, comprovante da referida ciência; e
9.3.3. emita novo ato de concessão de aposentadoria em favor do interessado, livre da irregularidade ora apontada, disponibilizando-o a este Tribunal, por meio do Sistema e-Pessoal, nos termos e prazos fixados na IN/TCU 78/2018.

Ato de concessão de aposentadoria em que foi constatado o pagamento irregular de quintos/décimos a ocupante do cargo de Analista Judiciário, Especialidade Execução de Mandados.

Segunda Câmara

Tribunal Regional do Trabalho da 2ª Região/SP.

3. Interessado: Manuel Rodrigues Roda (XXX.638.878-XX).

13.1. Ministros presentes: Bruno Dantas (Presidente), Augusto Nardes e Antonio Anastasia.
13.2. Ministro-Substituto convocado: Marcos Bemquerer Costa (Relator).
13.3. Ministro-Substituto presente: André Luís de Carvalho.

MARCOS BEMQUERER

Adoto como Relatório, com os pertinentes ajustes de forma, excerto da instrução da Secretaria de Fiscalização de Integridade de Atos e Pagamentos de Pessoal e de Benefícios Sociais - Sefip, por meio da qual a concessão de aposentadoria objeto destes autos é analisada e cujo encaminhamento contou com a anuência da Procurador Júlio Marcelo de Oliveira (peças 5/7) : 
"Exame das Constatações
9. Ato: 19002/2019 - Inicial - Interessado: MANUEL RODRIGUES RODA - CPF: XXX.638.878-XX
9.1. Parecer do Controle Interno: considerar o ato Ilegal. Justificativa:  Acumulação de GAE e VPNI (quintos/décimos) decorrentes de função comissionada paga indistintamente a todos os ocupantes do cargo efetivo de Oficial de Justiça Avaliador Federal, em desacordo com o entendimento do TCU. O interessado é beneficiário da ação judicial indicada.
9.2. Constatação e análise: 
9.2.1. Houve o registro de pelo menos uma rubrica com 'Denominação para análise pelo TCU = Vantagem de caráter pessoal (0025 - VPNI (QUINTOS/DECIMOS) (Vantagem de caráter pessoal - VPNI art. 62-A Lei 8.112/90) ' - R$ 2.747,54) .
a. Justificativa do Gestor de Pessoal: não há. Verificação efetuada no âmbito do TCU.
	b. Análise do Controle Interno:  não há. Verificação efetuada no âmbito do TCU.
	c. Análise da Equipe Técnica: ilegal
	É indevida a concessão da vantagem de quintos ou décimos aos ocupantes do cargo de Analista Judiciário, Especialidade Execução de Mandados (antigo Oficial de Justiça Avaliador) , pois a função comissionada exercida era inerente às atribuições do cargo efetivo, assim como por estar cumulativo com o pagamento da Gratificação de Atividade Externa - GAE, situação vedada pelo art. 16 da Lei 11.416/2006.
	Ademais, é ilegal a concessão da vantagem de quintos em razão do exercício de funções comissionadas após o advento da Lei 9.624/1998.
9.3. O quadro resumo de ocorrências e, quando for o caso, o detalhamento da norma legal e da jurisprudência para as inconsistências acima elencadas encontra-se no anexo II dessa instrução. 
 (..) 
CONCLUSÃO
10. A abrangência e a profundidade das verificações levadas a efeito fundamentam convicção de que o ato 19002/2019 pode ser apreciado pela ilegalidade, em razão das irregularidades apontadas no item Exame das Constatações desta instrução, que representam afronta à legislação e à jurisprudência de referência.
O aludido ato deu entrada neste Tribunal há menos de cinco anos, não sendo aplicável, portanto, o procedimento de contraditório e ampla defesa determinado pelo Acórdão 587/2011-TCU-Plenário.
PROPOSTA DE ENCAMINHAMENTO
11. Ante o exposto, com fundamento no art. 71, inciso III, da Constituição Federal, no art. 1º, inciso V, e art. 39, incisos I e II, da Lei 8.443/1992, no art. 260 do Regimento Interno/TCU, propõe-se: 
11.1. considerar ILEGAL e recusar registro do ato de Aposentadoria de MANUEL RODRIGUES RODA do quadro de pessoal do Tribunal Regional do Trabalho da 2ª Região/SP, com base nos arts. 71, inciso III, da Constituição Federal, 1º, inciso V, e 39, inciso II, da Lei 8.443/1992 e 260, § 1º, do Regimento Interno/TCU; 
11.2. Com fulcro no art. 262, caput, do Regimento Interno/TCU, determinar ao Tribunal Regional do Trabalho da 2ª Região/SP que: 
11.2.1. dispense a devolução dos valores indevidamente recebidos de boa-fé até a data da ciência do Tribunal Regional do Trabalho da 2ª Região/SP, do acórdão que vier a ser proferido, com base no Enunciado 106 da Súmula da Jurisprudência do TCU;
11.2.2. no prazo de trinta dias, contados da ciência da decisão, envie a este Tribunal documentos comprobatórios de que o interessado cujo ato foi impugnado está ciente do julgamento deste Tribunal;
11.2.3. dê ciência, no prazo de quinze dias, contados da notificação, do inteiro teor desta deliberação ao interessado, alertando-o de que o efeito suspensivo proveniente da interposição de eventuais recursos junto ao TCU não o exime da devolução dos valores percebidos indevidamente, caso o recurso não seja provido;
11.2.4 emita novo ato, livre da irregularidade ora apontada, em substituição ao ato de Aposentadoria de MANUEL RODRIGUES RODA, submetendo-o à nova apreciação por este Tribunal, na forma do artigo 260, caput, também do Regimento Interno/TCU;
11.2.5. promova a exclusão, no prazo 15 (quinze) dias, contados a partir da ciência desta deliberação, sujeitando-se a autoridade administrativa omissa à responsabilidade solidária, da rubrica apontada em face de manifesta ilegalidade, uma vez que o seu pagamento não encontra respaldo na jurisprudência deste Tribunal."
É o Relatório.

não há.

Procurador Júlio Marcelo de Oliveira.

PESSOAL. APOSENTADORIA. IMPOSSIBILIDADE DE PAGAMENTO CUMULATIVO DA GRATIFICAÇÃO DE ATIVIDADE EXTERNA (GAE) COM PARCELAS DE "QUINTOS/DÉCIMOS" DECORRENTES DO EXERCÍCIO DE "FC-05 - EXECUTANTE DE MANDADOS", SITUAÇÃO VEDADA PELO ART. 16 DA LEI 11.416/2006. ILEGALIDADE DO ATO E NEGATIVA DE REGISTRO. DETERMINAÇÕES.

APOSENTADORIA (APOS)

Secretaria de Fiscalização de Integridade de Atos e Pagamentos de Pessoal e de Benefícios Sociais - Sefip.

Em apreciação ato de concessão de aposentadoria deferida pelo Tribunal Regional do Trabalho da 2ª Região/SP em benefício do Sr. Manuel Rodrigues Roda, que ocupou cargo de analista judiciário - oficial de justiça avaliador federal naquele órgão.
2.	A concessão em análise ocorreu na modalidade voluntária, com proventos proporcionais, calculados pela média das remunerações, nos termos do art. 40, § 1º, inciso III, alínea b, da Constituição Federal de 1988 (redação dada pelas EC 20/1998 e 41/2003) .
3. 		As informações constantes do processo indicam que o interessado implementou os requisitos para se inativar, uma vez que tinha idade, tempo de contribuição, de serviço público, de carreira e de cargo requeridos pelo fundamento concessório.
4. 	Submetido o ato a críticas automatizadas, a Secretaria de Fiscalização de Integridade de Atos e Pagamentos de Pessoal e de Benefícios Sociais - Sefip apontou a ilegalidade do pagamento de "quintos/décimos" a ocupante do cargo de Analista Judiciário, Especialidade Execução de Mandados, uma vez que a função comissionada que arrimara aquele benefício era inerente às atribuições do cargo efetivo. Outrossim, assinalou a unidade especializada a ilegalidade do pagamento cumulativo dos "quintos" com a Gratificação de Atividade Externa - GAE, situação vedada pelo art. 16 da Lei 11.416/2006.
5. 	Em vista de tal inconsistência, os pareceres exarados nos autos pela Sefip (peças 5 e 6) e pelo Ministério Público junto ao TCU (peça 7) são convergentes na linha da ilegalidade do ato e da negativa de seu respectivo registro, com a expedição de determinação ao órgão de origem para emitir novo ato, escoimado da irregularidade apontada.
6. 	Inicio o exame deste feito destacando que a jurisprudência deste Tribunal é no sentido de que não é possível a concessão da vantagem de "quintos/décimos" decorrente da função comissionada inerente à especialidade execução de mandados e da carreira de analista judiciário, tampouco o pagamento cumulativo da GAE com "quintos" de qualquer função comissionada (Acórdãos 3.860, relator ministro Augusto Nardes; e 3.574, relator ministro-substituto André Luis de Carvalho; ambos de 2019 e da Segunda Câmara; bem como os Acórdãos 4.523/2019, relator ministro Vital do Rêgo; 19.948/2018, relator ministro Walton Alencar Rodrigues; 1.616/2017, relator ministro Vital do Rêgo; 1.009/2018, relator ministro Vital do Rêgo, todos da Primeira Câmara) .
7.	Por elucidativo, transcrevo o seguinte excerto do voto condutor do Acórdão 2784/2016-TCU-Plenário, de relatoria do ministro Benjamin Zymler, em que a matéria em foco é abordada:  
"5. Contudo, verifico que consta dos atos daqueles que se inativaram no cargo de Analista Judiciário, especialidade Oficial de Justiça Avaliador, o pagamento da vantagem dos quintos, decorrentes da função comissionada FC-5, que teve origem na Gratificação de Representação de Gabinete instituída por meio de normativos internos.
6. Ocorre que tanto a GRG quanto a FC-5 não possuía natureza de função de confiança, pois era paga a todos os ocupantes do cargo efetivo de Analista Judiciário, especialidade Oficial de Justiça Avaliador. Logo, a 'investidura' na função não dependia de escolha da autoridade, do quesito confiança, inerente a todos os ocupantes de função comissionada. Tampouco poderiam seus ocupantes ser demitidos ad nutum. Assim, a despeito do nomen iuris, claro está que se tratava de verdadeira gratificação paga em razão do exercício das atribuições típicas do cargo (execução de mandados) e criada por normativos internos do TRF da 2ª Região. 
7. Posteriormente, quando do advento da Lei 9.421/1996, a GRG paga aos Oficiais de Justiça foi transformada em FC-5. 
 (...)  
10. Ademais, não se deve olvidar que o art. 16 da Lei 11.416/2006, que instituiu a Gratificação de Atividade Externa (GAE) , devida exclusivamente ao Oficial de Justiça Avaliador, vedou a percepção dessa gratificação para os servidores designados para o exercício de função comissionada e para os ocupantes de cargo em comissão:
'Art. 16. Fica instituída a Gratificação de Atividade Externa - GAE, devida exclusivamente aos ocupantes do cargo de Analista Judiciário referidos no § 1º do art. 4º desta Lei.
§ 1º A gratificação de que trata este artigo corresponde a 35% (trinta e cinco por cento) do vencimento básico do servidor.
§ 2º É vedada a percepção da gratificação prevista neste artigo pelo servidor designado para o exercício de função comissionada ou nomeado para cargo em comissão.'
11. Ora, se a GAE não é devida ao servidor ativo que exerce função ou cargo em comissão, não é possível concedê-la ao inativo que se aposenta com as vantagens previstas no do art. 193 da Lei 8.112/1990, sob pena de conferir tratamento mais vantajoso ao inativo que ao ativo. Ou bem o inativo carreia para sua aposentadoria as vantagens inerentes ao cargo comissionado ou percebe a gratificação criada para remunerar o Oficial de Justiça pelo desempenho exclusivo das atribuições típicas de seu cargo." (grifos acrescidos) 
8.	No ato ora em análise, verifica-se que a parcela de "quintos/décimos", transformada em VPNI pelo art. 62-A da Lei 8.112/1990, é decorrente da "FC-05 - Executante de Mandados" (peça 3, p. 3) que não possui natureza de função de confiança, pois era paga a todos os ocupantes do cargo efetivo de analista judiciário, especialidade execução de mandados e antigo oficial de justiça avaliador.
9.	Ademais, compulsando o quadro "rubricas" do ato de aposentação (peça 3, p. 4) , constata-se o pagamento cumulativo dos "quintos" com a Gratificação de Atividade Externa - GAE, situação vedada expressamente pelo art. 16 da Lei 11.416/2006, conforme visto acima. 
10.	Com efeito, é cabível, como alvitrado pela Sefip e pelo Parquet de contas, considerar ilegal a concessão de aposentadoria em favor do Sr. Manuel Rodrigues Roda, negando registro ao correspondente ato, sem prejuízo de se determinar ao órgão de origem que emita novo ato livre da irregularidade ora verificada. 
11.	Observo que, embora conste do ato (peça 3) a informação de que a concessão de parcela dos quintos decorreu de sentença judicial transitada em julgado em 1º/08/2006, proferida nos autos da ação ordinária 2004.34.00.048565-0, proposta pela Associação Nacional dos Servidores da Justiça do Trabalho - Anajustra, a referida decisão não abarca a ilegalidade aqui apontada, pois se refere a questionamentos quanto ao período de concessão do benefício, visto que há parcelas concedidas com base em exercício de funções comissionadas após o advento da Lei 9.624/1998.
12.	Assim, como a ilegalidade ora apontada refere-se ao pagamento cumulativo da GAE com  quintos de função paga a todos os ocupantes do cargo efetivo de Analista Judiciário - Oficial de Justiça Avaliador Federal independentemente do período de exercício da função, o mencionado julgado, que tramitou no Tribunal Regional Federal da 1ª Região, não socorre o interessado (v.g. Acórdão 18112/2021-TCU-Segunda Câmara, de minha relatoria, e Acórdão 16699/2021-TCU-Primeira Câmara, relator Ministro Benjamin Zymler) .
13.	Por fim, cumpre aplicar a orientação fixada no Verbete 106 da Súmula de Jurisprudência do TCU às parcelas indevidamente recebidas pelo interessado. 
14. 	Deve-se igualmente determinar ao órgão de origem que comunique o beneficiário sobre a deliberação do Tribunal, alertando-o de que o efeito suspensivo proveniente da interposição de eventuais recursos não o exime da devolução dos valores percebidos indevidamente após a respectiva notificação, caso esses não sejam providos. Após, devem ser remetidos ao Tribunal documentos comprobatórios de que o inativo foi cientificado da deliberação desta Corte.
15.	Por fim, esclareço que o ato em questão deu entrada nesta Corte de Contas em 2021, não se aplicando a recente sistemática definida pelo Plenário, mediante o Acórdão 122/2021 (rel. min. Walton Alencar Rodrigues) , na linha de observar o Recurso Extraordinário 636.553, em que foi fixado prazo de cinco anos para que o TCU registre os atos de concessão inicial de aposentadoria, reforma ou pensão, após o qual serão considerados "tacitamente registrados", podendo posteriormente o ato que contenha alguma ilegalidade ser submetido ao procedimento de revisão de ofício, com base no art. 54 da Lei 9.784/1999 c/c o art. 260, § 2º, do Regimento Interno/TCU.
		Ante o exposto, voto por que seja adotada a deliberação que ora submeto a este Colegiado.
TCU, Sala das Sessões, em 03 de maio de 2021.
MARCOS BEMQUERER COSTA
Relator